臺灣臺北地方法院民事判決　九十一年度訴字第一三二號
　　原　　　告　昭林營造股份有限公司
　　法定代理人　乙○○
　　訴訟代理人　甲○○
　　被　　　告　工信工程股份有限公司
　　法定代理人　丙○○
右當事人間給付工程款事件，本院判決如左：
    主      文
被告應給付原告新台幣伍拾貳萬陸仟肆佰陸拾參元，及自民國九十年十一月八日起至
清償日止，按年息百分之五計算之利息。
訴訟費用由被告負擔。
本判決於原告以新台幣壹拾柒萬伍仟元供擔保後，得假執行。但被告如於假執行程序
實施前，預以新台幣伍拾貳萬陸仟肆佰陸拾參元或同額之合作金庫銀行可轉讓定期存
單供擔保，得免予假執行。
    事      實
甲、原告方面：
一、聲明：如主文第一項所示，及為以供擔保為條件之假執行宣告。
二、陳述：
（一）原告與被告簽訂「中山高速公路新竹至員林段拓寬工程第四五一標橋面伸縮縫
      工程」（下稱系爭工程）合約，總工程款含稅為新台幣（下同）五百一十萬七
      千二百元，其中材料款為四百一十六萬六千四百元，工資款為九十四萬零八百
      元，因被告未能依合約約定，讓原告於合約所定九十天內入場施工完成，且一
      再拖延，又限制每次施工數量，雙方乃有所爭議。被告於雙方爭議未經合法解
      決前，即自行代工施作，並曾表示「將依本公司代工費用辦理扣款」。如今，
      系爭工程既已完成，原告已領工程款三百八十三萬八千七百一十元，扣除被告
      代工款部分七十四萬二千零二十七元，被告尚積欠原告工程餘款五十二萬六千
      四百六十三元，而被告對上述金額亦不爭執，是被告自應給付上開工程款項餘
      額予原告。
（二）兩造約定系爭工程應於「九十工作天完成」，被告將前開工程交由原告承攬施
      作，約定「伸縮縫於甲方書面通知日起一百二十日到港，九十工作天完成」。
      系爭工程未能於九十工作天內完成，乃係被告之因素所致，不可歸責於原告，
      因兩造於八十五年六月二十一日簽訂系爭工程合約後，原告即依約向國外廠商
      下單備料，於八十五年十月十四日到港運送至工地現場。依系爭工程合約之約
      定，被告應於九十工作天內（自材料進場之翌日即八十五年十月十五日起至八
      十六年一月十三日止），讓原告進場施工完成。但被告始終未能依約讓原告進
      場施工，已逾合約期限九十天之後，再延擱五個月後之八十六年六月四日，始
      讓原告進場施工，但竟僅能讓原告施作七公尺。又經三個月後（八十六年九月
      三日），始終未再讓原告進場施工，經原告去函催促，直至八十六年十月二十
      三日（已逾合約期限之九個月後），始再讓原告進場施工，但亦僅能讓原告施
      作四五點九五公尺，連同第一次施工數量合併記載為五二點九五公尺。上述情
      形一再發生，直至隔年，仍係如此。於八十七年二月十五日（已逾合約期限一
      年有餘），始再讓原告進場施工，但仍僅能讓原告施作五六點八公尺。於八十
      七年四月二十二日（已逾合約期限一年又三個多月），始再讓原告進場施工，
      但猶僅能讓原告施作二五點四七公尺。被告未能依合約約定，讓原告於合約所
      定九十天內入場施工完成，且一再拖延，又限制每次施工數量，此種種作法，
      與當初約定不符，嚴重妨害原告公司人員、機具之調度，施工成本暴增，多次
      要求被告提出施工進度表及協商工程超出原成本事宜，被告卻均不予置理。綜
      此，顯見系爭工程未能於九十工作天內完成，乃係被告之因素所致，並不可歸
      責於原告。
（三）被告主張原告應支付其違約金，並以違約金抵銷上開工程款項餘額，均無理由
      。因如前所述，系爭工程未能於九十工作天內完成，乃係被告之因素所致，並
      不可歸責於原告。違約者既係被告，被告竟以未依合約規定期限完工之條款，
      主張原告應支付被告違約金，顯無理由。又被告主張得向原告請求支付逾期罰
      款之違約金，竟係以合約約定九十工作天之期限，作為計算罰款金額之天數，
      亦顯見被告所謂違約罰款之主張及金額，乃胡亂拼湊而來。按原告既無所謂不
      依合約規定期限完工之違約情事，亦無被告所辯應給付違約金之事，是被告主
      張抵銷抗辯，實無理由。
三、證據：提出工程承攬合約書、發票、原告八十九年六月二十九日一九○○七二七
    三三號函、原告八十九年九月二十六日一九○○七二七三五號函、台北古亭郵局
    九十年十月二十三日第二三二二號存證信函、簽收單、原告八十六年九月三日昭
    林營字八六○五○四號函影本等件為證。
乙、被告方面：
一、聲明：
（一）原告之訴駁回。
（二）如受不利判決，願供現金或同額之合作金庫可轉讓定期存單為擔保，請准免為
      假執行。
二、陳述：
（一）被告於八十五年六月二十一日與原告訂立系爭工程合約，以合約總價含稅五百
      一十萬七千二百元，將系爭工程（數量六百四十公尺）交由原告承攬施作，原
      告於八十七年五月間交付六百四十公尺橋面伸縮縫材料，並予安裝一百三十五
      點二二公尺後，即未再進行其餘工程之安裝工作，嗣經被告一再催告原告，略
      以：「本處（即被告所屬台中施工處）曾多次通知進場施作，貴公司置之不理
      卻一再要求調漲單價，迄今仍未進場施作，貴公司之行為已影響本工程進度並
      造成本公司重大損失」、「貴公司承攬本公司中山高四五一標拓寬伸縮縫工程
      ，自八十七年五月迄今未進場施作，嚴重影響工程進度，造成本公司商譽及費
      用損失，請即指派專人赴本公司台中施工處安排施工事宜，否則將依本公司實
      際代工費用辦理扣款」、「請於文到七日內答覆是否願配合工地需求進場施作
      ，逾期視同同意終止合約，並按合約第廿一條規定辦理」等語未果後，被告不
      得不自行完成其餘五百零四點七八公尺橋面伸縮縫之安裝工作，此有原告於其
      提出之民事準備書（一）狀內自認：「扣除被告代工款部份柒拾肆萬貳仟貳拾
      柒元含稅﹝742,027÷  (1,400元∕公尺×1.05) =504.78公尺﹞」等語在卷可
      查。
（二）原告既未依約定期限完成系爭工程，被告得請求原告給付九十一萬九千二百九
      十六元之違約金，因「伸縮縫於甲方（即被告）書面通知日起一二○日到港，
      九○工作天完成」，又「乙方（即原告）如不依合約規定期限完工，應按逾期
      日數每日賠償甲方損失按合約總價千分之二計算」，此為系爭工程合約詳細價
      目表之備註第三條及系爭工程合約第二十一條所明定。被告一再催告原告進場
      施作其餘五百零四點七八公尺橋面伸縮縫之安裝工作未果後，不得不自行完成
      ，已如前述，是原告顯未於系爭工程合約所定九十工作天完成系爭工程。從而
      ，被告請求原告給付未於系爭工程合約所定九十工作天完成系爭工程之逾期日
      數，及按系爭工程合約總價五百一十萬七千二百元之千分之二計算之違約金九
      十一萬九千二百九十六元（5,107,200×2/1,000×90天=919,296），揆諸前揭
      系爭工程合約之約定，自無不合。
（三）被告就原告本件請求工程款項，爰主張抵銷之抗辯：按「因他方之侵權行為所
      受貨物之損害，如得請求以金錢賠償時，其損害賠償請求權自屬金錢債權，此
      項損害賠償請求權於其請求權發生時，即應認為已屆清償期，故賠償權利人對
      於賠償義務人，負有金錢債務已屆清償期者，賠償權利人以其債務與他方之債
      務互相抵銷，不得謂與民法第三百三十四條所定抵銷要件不符。」有最高法院
      所著三十二年抗字第二四六號判例可供參照。被告得請求原告支付九十一萬九
      千二百九十六元之違約金，已如前述，從而被告主張以對於原告所負之本件工
      程款債務五十二萬六千四百六十三元，與原告應給付被告之違約金九十一萬九
      千二百九十六元，按其相當數額互相抵銷之。
三、證據：提出原告八十七年十月六日昭林營字八七○三○四號函影本、被告八十七
    年十月二十一日工中（八七）字第三○六號備忘錄、原告八十七年十月二十七日
    昭林營字八七○三三五號函、被告八十七年十一月二十四日工信豐中字第○六三
    號函、原告八十七年十二月二日永和郵局第一三六○號存證信函、被告八十七年
    十二月十九日工信豐中字第○六七號函等件影本為證。
    理      由
一、原告起訴主張其與被告簽訂系爭工程合約，約定總工程款含稅為五百一十萬七千
    二百元，其中材料款為四百一十六萬六千四百元，工資款為九十四萬零八百元，
    因被告未能依合約約定，讓原告於合約所定九十天內入場施工完成，且一再拖延
    ，又限制每次施工數量，雙方乃有所爭議。被告於雙方爭議未經合法解決前，即
    自行代工施作，並曾表示「將依本公司代工費用辦理扣款」。如今，系爭工程既
    已完成，原告已領工程款三百八十三萬八千七百一十元，扣除被告代工款部分七
    十四萬二千零二十七元，被告尚積欠原告工程餘款五十二萬六千四百六十三元，
    ，爰起訴請求被告給付上開款項等情。
二、被告則以原告於八十七年五月間交付六百四十公尺橋面伸縮縫材料，並安裝一百
    三十五點二二公尺之工程後，即未再進行其餘工程之安裝工作，嗣經被告一再催
    告原告進場施作，原告置之不理並一再要求調漲單價，嚴重影響工程進度，被告
    遂自行完成其餘五百零四點七八公尺橋面伸縮縫之安裝工作。依系爭工程合約詳
    細價目表備註第三條「伸縮縫於甲方（即被告）書面通知日起一二○日到港，九
    ○工作天完成」，以及系爭工程合約第二十一條「乙方（即原告）如不依合約規
    定期限完工，應按逾期日數每日賠償甲方損失按合約總價千分之二計算」之約定
    ，被告自得請求原告給付未於系爭工程合約所定九十工作天完成系爭工程之逾期
    日數，及按系爭工程合約總價五百一十萬七千二百元之千分之二計算之違約金九
    十一萬九千二百九十六元。爰主張以對於原告所負之系爭工程款債務五十二萬六
    千四百六十三元，與原告應給付被告之違約金九十一萬九千二百九十六元，按其
    相當數額互相抵銷等語，資為抗辯。
三、原告主張其與被告簽訂系爭工程合約，約定總工程款含稅為五百一十萬七千二百
    元，其中材料款為四百一十六萬六千四百元，工資款為九十四萬零八百元，原告
    於八十七年五月間交付六百四十公尺橋面伸縮縫材料，並安裝一百三十五點二二
    公尺之工程後，因被告未能依合約約定，讓原告於預定期間內入場施工完成，又
    限制每次施工數量，雙方乃有所爭議。被告於雙方爭議未經解決前，自行代工施
    作，並表示「將依本公司代工費用辦理扣款」。如今，系爭工程已完成，原告已
    領工程款三百八十三萬八千七百一十元，扣除被告代工款部分七十四萬二千零二
    十七元，被告尚積欠原告工程餘款五十二萬六千四百六十三元等事實，業據提出
    合約書、發票、原告八十九年六月二十九日一九○○七二七三三號函、原告八十
    九年九月二十六日一九○○七二七三五號函、台北古亭郵局九十年十月二十三日
    第二三二二號存證信函等件為證，被告對於積欠原告上述工程款項金額復不爭執
    ，則原告此部分之主張，堪信為真實。是以，本件茲應審究者，在於原告未依約
    完成系爭工程，被告得否主張依系爭工程合約詳細價目表備註第三條及系爭工程
    合約第二十一條之約定請求違約金，從而與積欠原告上開工程款項部分互相抵銷
    ？經查：
（一）原告主張兩造約定應於被告書面通知後九十工作天完成系爭工程，業據提出工
      程承攬合約書為證，則依系爭工程合約詳細價目表備註第三條「伸縮縫於甲方
      （即被告）書面通知日起一二○日到港，九○工作天完成」之約定，顯見原告
      應於被告書面通知之日起一百二十日將伸縮縫材料進口運抵國內港口，並於被
      告另為書面通知之日起九十工作天內完成系爭工程。被告雖辯稱系爭工程要配
      合高工局之通知分期施工，可以從合約價目表第五條看出云云。惟查，兩造於
      系爭工程合約詳細價目表備註第三條約定必須於九十工作天完成系爭工程，已
      如前述，且第五條僅約定：「甲方需於施工前十五日通知施工，一星期前做確
      定可以施工通知」，難認兩造針對原告須配合高工局分期施工乙事達成合意並
      加以約定。是被告上開所辯，尚無可採。
（二）原告應於被告書面通知後九十工作天完成系爭工程，已如前述，原告主張兩造
      於八十五年六月二十一日簽訂系爭工程合約後，原告即依約向國外廠商下單備
      料，於八十五年十月十四日到港運送至工地現場後，被告未即時通知原告進場
      施作，事後始陸續於八十六年六月四日、同年十月二十三日、八十七年二月十
      五日、同年四月二十二日讓原告進場施作共一百三十五點二二公尺之部分工程
      等事實，業據提出工程承攬合約書、簽收單（八十五年十月十四日、八十六年
      十月二十三日、八十七年二月十五日共三張）、原告八十六年九月三日昭林營
      字八六○五○四號函等件為證，並為被告所不爭執，顯見被告未能依約讓原告
      於伸縮縫材料進港後如期進場施工，以致原告無法於九十工作天內如期完工，
      是被告就原告欲提供系爭工程合約之履行，有受領遲延之情形。而依系爭工程
      合約第二十一條：「逾期損失：乙方（即原告）如不依合約規定期限完工，應
      按逾期日數每日賠償甲方損失按合約總價千分之二計算」之約定，必須被告已
      依約定期限通知原告施作，原告卻未能於約定期限內完工，被告始可據此請求
      逾期之損失。今系爭工程既因被告受領遲延，以致原告雖已進場陸續施作部分
      工程，卻已無法於期限內（書面通知後九十工作天）完工，則事後原告縱有拒
      絕繼續履約之可歸責事由，被告亦無法依系爭工程合約第二十一條之約定，請
      求逾期完工之違約金。
（三）綜上所述，系爭工程既因被告受領遲延，以致原告無法於原約定期限內完工，
      ，且兩造事後復未另行約定完工期限，則被告以原告未於系爭工程合約原定九
      十工作天完成系爭工程為由，請求原告給付九十一萬九千二百九十六元之違約
      金，即屬無據，不應准許。從而，原告依承攬契約關係請求被告給付工程餘款
      五十二萬六千四百六十三元，及自支付命令送達翌日即九十年十一月八日起至
      清償日止，按年息百分之五計算之利息，為有理由，應予准許。
四、兩造陳明願供擔保請為宣告假執行或免為假執行，經核均與規定相符，爰分別酌
    定相當之擔保金額予以宣告。
五、本件事證已臻明確，兩造其餘攻擊防禦方法及舉證，核於判決結果無影響，爰不
    一一論述，併此敘明。
六、據上論結，原告之訴為有理由，依民事訴訟法第七十八條、第三百九十條第二項
    、第三百九十二條，判決如主文。
中　　　華　　　民　　　國　　九十一　　年　　　五　　　月　　十六　　日
                                        民事第六庭審判長法  官  鄭純惠
                                                        法  官  陳秀貞
                                                        法  官  林孟皇
右為正本係照原本作成
如對本判決上訴，須於判決送達後廿日內向本院提出上訴狀
中　　　華　　　民　　　國　　九十一　　年　　　五　　　月　　十六　　日
　　　　　　　　　　　　　　　　　　　　　　　　　　法院書記官　劉寶鈴
